【裁判字號】    89,易,999
【裁判日期】    890616
【裁判案由】    侵占
【裁判全文】
台灣板橋地方法院刑事判決                            八十九年易字第九九九號
    公  訴  人  台灣板橋地方法院檢察署檢察官
    被      告  丙○○
右列被告因侵占案件，經檢察官提起公訴（八十九年度偵字第二六０號），本院判決
如左：
    主  文
丙○○無罪。
    理  由
一、公訴意旨略以：被告丙○○於民國（下同）八十四年九月六日，在台北市○○區
    ○○街八十一號一樓，以自有之營業小客車靠行協春交通有限公司（下稱協春公
    司），並向負責人乙○○○租借車牌號碼ＤＬ－０一二號之牌照二面及行照一枚
    ，約定於每月五日前繳交協春公司管理服務費新台幣（下同）二千一百元，雙方
    同意使用牌照期滿日止，無條件返還牌照予協春公司。詎被告丙○○自八十六年
    二月間起，即未再繳付管理服務費，復積欠牌照稅、燃料費、違規罰單，並意圖
    為自己不法之所有，將上開牌照及行照侵占入己。嗣雙方於八十八年四月十三日
    ，在本院板橋簡易庭達成和解，並製作和解筆錄，被告丙○○同意返還前揭欠款
    、牌照及行照，惟嗣後仍未獲置理，迄未返還。因認被告涉犯刑法第三百三十五
    條第一項侵占之罪嫌。
二、按犯罪事實應依證據認定之，無證據不能推定其犯罪事實，刑事訴訟法第一百五
    十四條定有明文；次按認定犯罪事實，須依證據，而所謂證據，係指合法之積極
    證據就犯罪事實能為具體之證明者而言；又認定不利於被告之事實，須依積極證
    據，苟積極證據不足為不利於被告事實之認定時，即應為有利於被告之認定，更
    不必有何有利之證據，最高法院三十年上字第八一六號著有判例。再所謂「積極
    證據足以為不利被告事實之認定」，係指據為訴訟上證明之全盤證據資料，在客
    觀上已達於通常一般之人均不致於有所懷疑，而得確信被告確曾犯罪之程度，若
    未達到此一程度，而有合理懷疑之存在時，即無從為有罪之確信，此觀同院七十
    六年度台上字第四八九六號判例意旨自明。再刑法上之侵占罪，須持有人變易原
    來持有意思而為不法所有之意思，始足成立。若僅係將持有物延不交還或因其他
    原因致一時未能交還，即欠缺主觀要件，尚難以刑法侵占之罪責相繩（最高法院
    六十八年台上字第三一四六號判例可資參照），合先敘明。
三、本件公訴人認被告丙○○涉有刑法侵占之罪嫌，無非係以被告向告訴人協春公司
    租借得上開牌照、行照後，僅支付管理費至八十六年一月間，即未再繳納，且亦
    未主動與告訴人聯絡，復不歸還牌照及行照，且雙方於八十八年四月十三日達成
    和解後，亦未履行和解內容，主觀上顯有為自己不法所有之意圖，客觀上復有實
    際占有使用牌照、行照不還之行為為其主要論據。訊之被告丙○○堅決否認有何
    侵占之犯行，並辯稱：車號ＤＬ－０一二號之車牌是伊以六萬元之價格向協春公
    司購買的，因當時工作不固定且生意不好，故未按時繳交靠行費，且因車子被拖
    吊，不知被拖至何處，才未於達成和解後將牌照與行照返還，伊已於八十九年四
    月十三日將積欠之管理服務費繳清，並將車牌及行照返還予協春公司，伊並無侵
    占之意圖等語。經查：告訴人之代理人甲○○於本院調查時，對被告丙○○以自
    己所有之自小客車靠行於協春公司，雙方除約定每月繳交管理服務費外，另須支
    付六萬元予協春公司，並約定若租期期滿時，被告返還車牌時，協春公司須退還
    被告一萬元等情並不否認；惟陳稱該車號ＤＬ－０一二號之車牌係租借給被告，
    並非被告向協春公司買賣，並提出計程汽車參加公司營業切結書乙紙為證（見本
    院八十九年三月二十九日訊問筆錄）。並依上開計程汽車參加公司營業切結書內
    容觀之，雖明定將上述牌照、行照租借予被告使用，並約定每月支付二千一百元
    之管理服務費作為使用上述牌照、行照之代價，然被告除每月支付管理服務費外
    ，並須額外支付六萬元之代價予告訴人協春公司，且告訴人收回牌照時應無息返
    還被告保證金一萬元等情，故此六萬元既非上述切結書中所約定使用前揭牌照、
    行照之代價，實易使不諳法律之人誤認此六萬元係取得上述車牌所有權之代價。
    是被告辯稱該車牌係伊所購買，並無侵占之意圖，顯係誤認該車牌已由其以六萬
    元之代價取得所有權，故其延不歸還車牌，主觀上並無不法所有之意圖自明。再
    者，告訴人協春公司與被告於本院簡易庭達成和解後，係因車輛被拖吊，致無法
    返還牌照與行照一節，亦有被告申報牌照遺失之資料附卷可憑。是被告延不歸還
    上開牌照、行照乃事出有因，揆諸前揭意旨，被告即欠缺主觀不法所有之意思，
    自與侵占罪之構成要件不合。從而公訴人僅憑被告延不歸還牌照與行照，即遽論
    被告涉有侵占之罪責，證據似有未足。此外復查無其他積極事證足資證明被告有
    何被訴侵占之犯行，既不能證明被告犯罪，自應諭知被告無罪之判決。
據上論斷，應依刑事訴訟法第三百零一條第一項，判決如主文。
本案經檢察官程秀蘭到庭執行職務
中      華      民      國      八十九      年    六      月    十六    日
                                      台灣板橋地方法院刑事第二庭
                                          法  官  潘  長  生
右正本證明與原本無異
如不服本判決應於送達後十日內向本院提出上訴狀
              書記官  王  增  華
中      華      民      國      八十九      年    六      月   二十一   日


司法院資訊處製作；財團法人民間司法改革基金會備份。
